【裁判字號】    88,訴,1727
【裁判日期】    890407
【裁判案由】    給付貨款
【裁判全文】
臺灣臺北地方法院民事判決  八十八年度訴字第一七二七號
    原        告  乙○○
                  戊○○
                  甲○○
    兼右三人共同
    訴訟代理  人  己○○  住三.
    被        告  德思福國際有限公司  設台北市中山區○○○路○段二一號四樓
    法定代理  人  丁○○○  住.
    訴訟代理  人  丙○○  住同.
右當事人間給付貨款事件，本院判決如左：
    主        文
原告之訴及假執行之聲請均駁回。
訴訟費用由原告負擔。
    事    實
甲、原告方面：
一、聲明：（一）被告應給付原告己○○新台幣（下同）二十六萬八千三百元。（二
    ）被告應給付原告乙○○新台幣十三萬八千八百八十元。（三）被告應給付原告
    戊○○二十萬一千六百元。（四）被告應給付原告甲○○十一萬元二千元。（五
    ）願供擔保，請准宣告假執行。
二、陳述：
（一）原告等皆為被告公司之經銷商，於八十六年二月至五月間，原告己○○委託原
      告等之共同上線廖江正，向被告公司辦理退貨時，察覺被告公司並無依照公平
      交易法之傳銷管理辦法之規定，按公司經營制度，發放銷貨獎金及退貨差價給
      原告等四人。原告己○○曾於八十六年七月二十四日以存證信發函予被告請求
      公司出面處理，原告等並向台北市北投區公所調解委員會聲請調解，被告及上
      線廖江正二者，皆相互推諉責任，另原告己○○與上線廖江正，在台灣板橋地
      方法院三重簡易庭，為給付會款事，廖江正與被告雙方再度推諉責任，後依三
      重簡易庭判決筆錄及行政法院公平交易委員會之解釋案文，確定原告等之銷貨
      獎金及退貨差價，被告應負全部之責任返還予原告等，故原告等依民法第二百
      二十七條之規定，被告應負不為給付或不為完全給付之責任，被告應返還原告
      己○○銷貨獎金新台幣十萬零八百元與退貨差價十六萬七千五百，計二十六萬
      八千三百元，返還原告乙○○銷貨獎金十三萬八千八百八十元，返還原告戊○○銷貨獎金二十萬一千六百元，返還原告甲○○銷貨獎金十一萬二千元，被告
      共計應返還七十二萬零七百八十元。
（二）本件原告己○○曾以存證信函，三度發函至被告公司，請被告出面解決，但被
      告皆相應不理，足資證明被告並無誠意與原告等，共同處理公司本應依照公平
      交易法之傳銷管理辦法之規定，支付原告等之應得退貨差價及銷售獎金，被告
      規避傳銷事業體，所應負之法令責任與義務，實屬明顯。茲將計算被告應給付
      之理由敘述如下：按被告公司所發布之經營制度、獎金發放表，原告等四人及
      共同上線廖江正等，都以經銷商身分，依公司制度表上的位階來向公司計算進
      、退貨及銷售獎金積分的核發，如原告己○○的進貨價，是以制度表上，鑽石
      總裁位階的百分四十五折價，以產品每瓶價三千八百元，積分三千五百元計算
      ，三千五百分乘以百分之五十五，加上三百元發票手續費，合計每瓶單價二千
      二百二十五元，另銷售獎金的計算發放標準，如同制度表中，凡屬總裁位階的
      經銷商，皆可領取全國領袖分紅百分之十六，以每瓶積分三千五百分乘以百分
      之十六，等於五百六十元，以原告己○○部分來計算，其已銷售瓶數為一百八
      十瓶乘以五百六十元，等於十萬零八百元。查被告營運至今，始終無依照公平
      交易法之多層次傳銷管理辦法之規定，發放退貨差價與銷售獎金予原告等四人
      ，亦無依照傳銷管理辦法之規定，寄發銷售、交易商品之數量、獎金等給付情
      形之單據予原告等四人（而原告之上線廖江正，被告卻有寄發予伊），此被告
      有違反公平交易法之多層次傳銷管理辦法第六條之規定，及與廖江正共謀不法
      之利益，致侵害原告等之本有權益。
（三）被告辯稱：「公司以下廖江正先生整個體體系組織，包括陳標等四人，及他們
      自己的下線，全部是由上線直接扣除差價，直接售與下線，實際情形是出貨的
      日期、數量，及繳款的明細、金額，並未交至公司計算，因此，公司未能掌握
      ，故根本無法發放獎金」，由上述可證，被告確實沒有依公平交易法之多層次
      傳銷管理辦法規定，直接發放銷售獎及退貨差價予原告等四人，被告雖然以原
      告等四人之上線廖江正，未能出貨數量、明細交至公司為由，無法計算來發放
      獎金云云。然實際情形，傳銷公司本應依法令規章經營其事業，不能為了營利
      及逃漏稅，與上線共謀不法之利益，致侵害原告經銷商之權益，且依原告陳標
      錦標與廖江正之給付會款事件之宣示判決筆錄，案號為八十七年度重簡字第五
      六號中記載：「此觀多層次傳銷管理辦法．．上線參加人或．．下線參加人，
      均同屬多層次傳銷事業之參加人，且徵諸同辦法第五條所規定關於退貨、買回
      傳銷貨品之權利義務，係在於所有參加人與多層次傳銷事業間」、「且由德思
      福國際有限公司所訂定之．．均足見退貨之權利義務係存在於被告與德思福國
      際有限公司間。」、「縱認傳銷事業得請求返還已發給之獎金、報酬、然此亦
      與被告無涉」，復依八十七年三月行政院公平交易委員會所發布之八十六年多
      層次傳銷案例之解釋案文中載：「．．應由事業負責向各該相關參加人追回．
      ．」，由上述可知，原告等人因信任公司而參加伊之產品傳銷，不因上線廖江
      正之手續代辦，產品原出賣人之公司，便無須負起公司應盡義務與責任，被告
      本應以誠信原則行使其權利義務，因經銷商將貨品售出，真正獲利者為公司，
      被告那能只享其利益，而不盡義務責任，此有違背公平交易法及消費者保護法
      施行細則之保障原則，且公司本應負瑕疵擔保之責任，因而原告等人對於被告
      公司之請求權，基礎不變，故原告等之銷貨獎金及退貨差價，被告公司實應本
      誠信原則，負全部之責任予以給付。
（四）另被告於答辯狀稱：「公司希望原告等四人，欲完全了解本人前後共應有多少
      獎金，希望．．公司願意依照獎金制度，重新計算」，此乃喙詞虛語，原告等
      人於參加公司經銷商時，被告即言明上線廖江正早已為「發貨中心」，令吾等
      直接向廖江正出貨，並由廖江正向被告上報數量、金額、階級職等。末公司亦
      已由廖江正所上報數量、金額，依公司獎金制度核發告戊○○、乙○○、己○○為皇冠總裁之事實，被告如果沒有逃稅情況，請公司提供稅捐稽徵處八十五
      年間報稅資料，便可確實對照數量。又查被告與原告等之上線廖江正夫婦，為
      共謀不法之利益，聯合詐取原告等四人之應有之權益，致令吾等經銷商及所屬
      消費者，皆蒙受財務與精神上之巨大損失，被告不依公平交易法之多層次傳銷
      管理辦法第六條之規定：「按月記載其事業整體及各層次之組織系統、參加人
      數．．銷售或交易．．數量、佣金、獎金．．」來營運，反而要求原告等之經
      銷商（同參加人、消費者）來提供，實是無理至極，縱被告公司已給付前開銷
      貨獎金及退貨差價予廖江正，被告可依民法第一百七十九條不當得利規定，向
      廖江正要求返還其利益，亦不能因此免除其依法給付前開貨款、獎金等予原告
      之責。
（五）被告代理人於庭訊中稱：「原告私人之上線廖江正，其進、貨定貨價為3800元
      ，而原告等人向廖江正進貨價為2225元，中間價差即為公司已核發之獎金．．
      」，查被告公司所發布之經營制度、獎金發放表，原告等四人及共同上線廖江
      正等，皆以傳銷事業體之經銷商（即參加人）身份，依公司制度表上的位階來
      向公司計算進、退貨及銷售獎金積分的核發。例如公司所規定有「發貨中心」
      資格的金皇冠總裁廖江正，其進貨價是依制度表上皇冠總裁位階之百分比48％
      折價，以產品每瓶售價3800元，積分3500計算，3500×52％＋300發票手續費
      ＝21200元。而原告等人的貨價，則以制度表上鑽石總裁位階之百分比45％折
      價，以產品每瓶售價3800元積分3500計算，3500×55％＋300發票手續費＝
      2225元。廖江正與原告人的進貨差價為2225元－2120元＝105元，此金額為廖
      江正所賺取之進貨價差，廖江正進貨價原本應為2120元，但公司一開始就賣給
      1700元，後面再將應核發給原告等之獎金，全部折價以1350元出售予廖江正，
      而非被告所謊稱賣給廖正為3800元。又被告公司制度表上其銷售獎金的計算核
      發辦法，公司頒布制度獎金發放比率表，凡屬總裁位階的經銷商，皆可領取全
      國領袖分紅，以廖江正為例，其進貨價原本應為2120元，但公司是以1350元直
      接折價出貨予廖江正，以皇冠總裁2120元，直接折價1350元＝分紅獎金770元
      （3500×22％獎金總百分比＝770元）。再以原告等人為例，每瓶分紅獎金
      560元（3500×16％＝560元），此金額已包含在1350元2120元之間，被告即然
      已折價付予廖江正，如何能說原告等人之進貨價2225元，便是已領取獎金之進
      貨價呢？以上所述，足以證明，被告前後供詞互為矛盾，虛偽不實，其違法以
      達私利，致侵損原告等之應有權益，實為明顯。
三、證據：提出經銷商申請書影本一份、營運制度表影本一份、存證信函影本一份、
    聲請調解書影本一份、調解程序筆錄影本一份、宣示判決筆錄影本一份、行政公
    平交易委員會解釋令影本一份、申訴書影本一份、原告己○○發函予被告之存證
    信函影本三份、被告公司制度表影本一份、被告公司寄發予廖江正個人對帳單影
    本一份、八十七年度重簡字第五六號判決筆錄影本一份、行政院公平交易委員會
    發行之解釋案文影本一份、八十六年度重調字第一四０六號之部分番理筆錄影本
    一份、被告核發予原告戊○○之識別證影本一份等件為證。
乙、被告方面：
一、聲明：駁回原告之訴及假執行之聲請。
二、陳述：
（一）本件是因被告己○○及其事業介紹人廖江正會款糾紛所衍生而退貨，被告己○○並未出面，委由廖江正出面辦理，由於公司只有廖江正之出貨資料，及繳款
      明細，因此公司未依權限扣除部分手續費，而全額退還廖江正所繳之貨款，而
      事後得知是被告己○○之退貨，公司亦主動打電話告知，故公司實已善盡職責
      。原告己○○等所言，獎金未由上線完全獲得之情事，實際上公司以廖江正整
      個體系組織，包括原告己○○等四人及他們自己的下線，全部是由上線直接扣
      除差價，直接與下線，實際情形是出貨的日期數量及繳款的明細金額，並未交
      至公司計算，因此公司未能掌握，故根本無法發獎金，而且前後表達一年多，
      亦未聞原告前來探詢，見完全認同此一作法，公司希望原告等四人欲完全了解
      被告前後共有多少獎金，希望提出上線出貨及繳金額明細，被告公司願意依照
      獎金制度，重新計算。
（二）原告稱有部分全國領袖分紅獎金，被告公司並未按獎金發放制度表發放獎金，
      此與事實不符。被告公司獎金制度表明訂升等之標準且升等須從次日晉升，且
      須有業績，才具有分紅之資格，而原告不但提不出向公司出貨之證明，亦無小
      組業績六瓶之業績，故根本不具有分紅之資格，因此並無所謂之分紅獎金未發
      放之情事。原告與其上線廖江正，金錢上糾結不清，不但有價錢糾紛，甚至借
      貸關係，以原告所稱委託上線退貨一百八十瓶為例，被告公司只有廖江正之出
      貨證明，因此以廖江正出貨之價格一千三百五十元乘以一百八十瓶，共二十四
      萬三千元，以負責人丁○○○之支票二紙交予退貨人廖江正，並非原告所云二
      十三萬三千元，而原告亦曾稱是收到公司負責人之支票一紙及上線廖江正配偶
      黃淑貞所開立之支票二紙（分別為五萬及六萬元），既然是要向公司退貨，為
      何願意接受上線配偶之支票，而且還以小金額分開二紙，不同之付款日期，況
      且若如原告所云，向原告上線出貨價格為二千二百二十五元，那麼就必須拿回
      四十萬零五百元，如此與上線交付之支票總金相差甚遠，為何還願意接受，且
      不向公司求證，可見此乃兩人之間，有複雜之財務關係，不應由被告公司負責
      。
（三）關於全國分紅獎金之計算是以公司全體具有分紅資格，且有小組業績六瓶之傳
      銷商，以業績總和乘以16％，再以不同階級之人數，以不同積分，以比例計算
      ，複雜程須以電腦才能運算，絕非如原告於試算表所列直接乘數便能算出，因
      此，可以證明原告從未具有分紅之資格，所以根本是以不正確的方式加以計算
      。關於原告上線廖江正之出貨價，是累積至一定數量才獲得較好價差，絕非一
      開始便取得低價，而發票之開立皆以含稅價3800元，並非原告所稱之金額並無
      逃稅，而原告之出貨價與零售價之利潤，若原告未向國稅局報所得稅，恐才有
      逃漏稅之慮。傳銷商若以正常管道向公司出，貨皆有電腦報表可查，獎金如何
      計算亦表列非常清楚，而原告明顯因個人財務問題與上線出貨，並做財務週轉
      運用，因此根本無法提出出貨及繳款之證據，如今因財務糾紛，個人無法負擔
      ，可以拖延方式提出告訴，被告公司無須負擔任何給付之責任。
三、證據：提出被告公司獎金制度表影本二份為證。
      理      由
一、本件原告起訴主張，被告公司為多層次傳銷事業，銷售帝皇祿養生粉健康食品，
    其等均由上線廖江正介紹，參加被告公司之傳銷事業，依被告公司經營制度，發
    放銷貨金及退貨差價，應給予原告四人，原告曾親自或委託廖江正向原告辦理
    退貨時，始知被告公司未按多層次傳銷管理辦法規定，安照公司經營、出貨、獎
    金發放制度表，支付原告等人應得之銷售業獎金中部分全國領袖分紅獎金，及原
    告己○○所應得之退貨差價，原告己○○曾三度發函至被告公司出面解決，要求
    辦理退貨事宜，被告公司皆相應不理，爰依民法第二百二十七條不完全給付規定
    ，請求被告給付如聲明一至四項之銷貨獎金與退貨差價。被告則以，本件係因原
    告己○○與廖江正間因會款糾紛在台灣板橋地方法院三重簡易庭涉訟，原告己○○為抵銷抗辯，而衍生之退貸款返還事，惟被告公司依權限扣除部分手續費，而
    全額退還廖江正所繳之貨款，至廖江正與原告等人間，係由廖江正直接扣除其間
    之差價，廖江正並未將其出貨之日期、數量及繳款明細金額，交至被告公司計算
    ，致未能掌握原告之出貨及退貨資料，無法發放獎金，前後已有一年餘，原告等
    從未向被告公司查證，僅與其上線廖江正間往來，再原告己○○曾收受廖江正自
    被告公司處受領之支票，廖江正配偶黃淑貞另曾簽發支票予原告己○○，其已接
    受廖江正之退貨款，被告公司在無原告出貨及退貨情形下，無法支付獎金及差價
    ，原告請求給付上開款項，並無理由等語，資為抗辯。
二、按多層次傳銷事業係指就多層次傳銷訂定營運計劃或規章，統籌規劃傳銷行為之
    事業，又參加人係指加入多層次傳銷之組織計劃，推廣、銷售商品或勞務，並得
    介紹他人參加者，多層次傳銷事業於參加人加入其傳銷組織或計劃時，應與參加
    人締結書面參加契約，此於參加人介紹他人加入時亦適用之，參加契約應包括參
    加人應負之義務及負擔、參加人直接推廣、銷售商品或勞務可獲得利益之內容等
    ，修正前多層次傳銷管理辦法第二條第一項、第二項、第四條第一項、第二項、
    第四項定有明文，是經由他人介紹加入多層次傳銷事業，須締結書面參加契約，
    該參加契約應包括參加人可獲得利益等。本件原告主張其等均加入被告公司多層
    次傳銷事業，銷售帝皇露養生料之健康食品，其等之共同上線為訴外人廖江正等
    事實，固據其提出廖江正向被告公司訂貨之訂貨單等為據，但僅原告己○○提出
    加入被告公司經銷商申請書外，並無如多層次傳銷管理辦法所定書面契約之提出
    ，原告己○○提出之經銷商申請書，亦僅有其身分年籍住址帳戶等資料，由被告
    公司蓋印，然對有關參加人之權利義務，並無任何約定，難認為多層次傳銷管理
    辦法所定之書面契約，是原告等稱為被告公司經銷商，參加為被告公司傳銷事業
    ，與多層次傳銷管理辦法規定不符。原告四人是否與被告公司形成傳銷契約，抑
    係與廖江正形成一獨立傳銷契約，應予審究。訴外人廖江正經本院傳訊無著，被
    告公司復辯稱：原告等人在公司無何資料，如有原告等加入及進退資資料即願退
    款等語。
三、惟因原告己○○、戊○○提出其等在被告公司鑽石總裁識別證、皇冠總裁識別證
    ，可認與被告公司間有經銷商契約外，原告原告甲○○、乙○○部分，並無加入
    被告公司經銷商之直接證明提出；又依原告等提出自八十五年一月五日至同年七
    月十八日之向被告公司訂貨之三十三紙訂貨單，除八十五年六月十一日與八十五
    年七月十一日之訂貨人為戴英俊及二訂貨人欄空白由廖江正提貨外，餘之訂貨人
    均為廖江正，其間八十五年五月十三日之訂貨單有原告甲○○及訴外人梁鳳英、
    林玉馨代為提貨記載外，並無他人記載；而原告己○○與廖江正曾因給付會款事
    件，在台灣板橋地方法院三重簡易庭訴訟，該案雖為給付會款事件，並為原告己○○對會款不為爭執，而判決廖江正給付款勝訴，但因本件原告己○○於該案以
    其與廖江正間因參加被告公司傳銷，廖江正未將退貨款四十萬零五百元退還而主
    張抵銷，原告乙○○於該案中曾為證人稱其八十五年三月至同年十一月間向廖江
    正進貨及退貨等語，基上可知，原告甲○○僅代廖江正提貨、原告乙○○係向廖
    江正辦理進貨退貨，復無任何與被告公司訂立之多層次傳銷契約可據，是難認原
    告甲○○、乙○○與被告公司間有經銷商契約關係存在。
四、原告己○○、戊○○雖有被告公司發給之識別證，惟其等均稱共同上線為廖江正
    ，由廖江正辦理向被告公司進貨、退貨，至進貨退貨之依據，其等提出如前所述
    由廖江正署名之訂貨單，並據此計算原告四人自八十五年一月五日至八十年七月
    十八日向廖江正進貨計一千二百八十瓶，廖江正於上開期間進貨一千四百三十五
    瓶，原告四人進貨佔百分之八十九，然原告戊○○對為被告公司皇冠總裁，於上
    開期間究其進貨及銷售實際數額多少，可分得多少獎金，原告戊○○未提出具體
    之計算依據，僅以其可向被告公司請領二十萬一千六百元，尚不足為憑；而原告
    己○○雖提出貨試算表、分紅獎金試算表，並稱其銷貨一百八十瓶，但其又以被
    告公司與廖江正間之訂貨單為主，稱被告公司將分紅獎金及退貨差價等全部折讓
    予廖江正，原告四人向廖江正進貨一千二百八十瓶部分未付，扣除原告己○○之
    一百八十瓶，其餘原告有一千一百瓶向廖江正進貨，何以原告戊○○請求之銷貨
    獎金較多，而其餘之原告甲○○、乙○○又有多少進貨，其等處於何傳銷系統何
    以階段，均無證明，再廖江正於另案中稱原告己○○與其同為被告公司下線其可
    直接進貨，而本件被告公司訴訟代理人丙○○於前開另案中以證人身分證稱：被
    告公司從八十六年二月十八日五月九日、五月二十一日共退貨一百八十瓶，其中
    二次是廖江正來退貨，另一次是本件原告己○○退貨，被告公司開立支票予廖江
    正，應係由原告己○○向廖江正退貨等語，原告己○○對此證述於該案中並未爭
    執，因之，原告己○○向被告公司辦理退貨，有向廖江正辦理者，亦有其向被告
    公司辦理者，難以認定其辦理退貨之確實數據，其復自廖江正處獲得二十三萬四
    千二百五十元給付之退貨款，有台灣板橋地方法院三重簡易庭八十七年度重簡字
    第五六號宣示判決筆錄可按，基上事證，原告己○○雖稱有為銷貨，但其銷貨可
    得獎金數額，並未舉證，其辦理退貸差額，原告雖引其於另案之抗辯，惟對退貨
    之具體數額，亦不清楚，其請求被告公司返還銷貨獎金及退貨差價，並非有據。
五、綜上所述，原告甲○○、乙○○是否為被告公司之經銷商，其二人未提出雙方成
    立經銷契約關係之證明，原告己○○、戊○○雖提出參加被告公司之成為皇冠總
    裁、鑽石總裁之識別證，惟對其等進貨退貨之具體數據，亦未提出，其等主張被
    告公司給付銷貨獎金、退貨差價，並不足採。從而，原告等本多次傳銷經銷商契
    約法律關係，並無理由，應不准許。原告之訴既已駁回，其假執行之聲請，一併
    駁回。
六、結論：原告之訴為無理由，依民事訴訟法第八十五條第二項，判決如主文。
中      華      民      國    八十九    年      四      月      七      日
                                            民事第三庭法      官  李維心
右為正本係照原本作成
如對本判決上訴，須於判決送達後廿日內向本院提出上訴狀
中      華      民      國    八十九    年      四      月      五      日
~B法院書記官  林梅珍


司法院資訊處製作；財團法人民間司法改革基金會備份。
